臺灣桃園地方法院民事判決　　　　　　　99年度簡上字第70號
上　訴　人　蕭文維
訴訟代理人　林宇文律師
複　代理人　林則奘律師
被　上訴人　莊丁山
訴訟代理人　關維忠律師
複　代理人　劉君豪律師
上列當事人間請求確認本票債權不存在事件，上訴人對於中華民
國99年3 月16日本院桃園簡易庭98年度桃簡字第1143號第一審判
決提起上訴，本院於99年12月28日言詞辯論終結，判決如下：
    主    文
上訴駁回。
第二審訴訟費用由上訴人負擔。
    事實及理由
一、上訴人起訴主張：
  (一)被上訴人持有上訴人簽發如附表所示本票1 紙（下稱系爭本
    票），前向臺灣臺南地方法院聲請強制執行之裁定，然上訴
    人簽發交付系爭本票時並未填載發票日，尚未完成發票行為
    ，且亦未授權被上訴人填載發票日，系爭本票應屬無效，況
    兩造間更無任何借貸關係，自不應令上訴人負擔此項本票債
    務。爰依法訴請確認被上訴人就系爭本票債權不存在。
  (二)原審判決確認被上訴人持有系爭本票，就超過新台幣（下同
    ）75萬元部分對上訴人之票據債權不存在，並駁回上訴人其
    餘之訴。被上訴人就其敗訴部分，並未提起上訴而告確定，
    上訴人則就其敗訴部分提起上訴，並為如下陳述：
  1.按未載發票日期之本票係屬無效票據，於交易習慣上，若得
    發票人同意授權填載發票日期，為免爭執及刑事訴追風險，
    均會訂立明確授權書面為憑。而系爭本票未記載發票日，且
    被上訴人僅空言主張上訴人係口頭授權，並未提出任何證據
    為佐，堪認被上訴人乃係擅自填寫，並非得自上訴人授權，
    系爭本票自屬偽造而無效。又原判決以上訴人簽發予訴外人
    白如君之本票亦未記載發票日，而認上訴人確有授權被上訴
    人自行填載日期之習慣，然此未記載發票日之形式乃係被上
    訴人要求所致，非為上訴人之習慣，原審應有誤解。至於原
    審證人吳昭瑩為被上訴人當時交往女友，且現與被上訴人結
    婚，故其證詞即有偏頗之虞，難以遽信；原審證人林子芹則
    係被上訴人前妻，亦有偏頗之虞，且其證詞均係傳聞自被上
    訴人，並不足作為認定事實依據；而原審證人于志強對於本
    件究為借款或房屋尾款等節均不清楚，則原審判決以之作為
    上訴人不利之認定，自屬率斷；至於證人陳威銍於偵查中所
    供因未具結，不具證據能力，而其於本院之證述除記憶有誤
    ，且係傳聞自被上訴人之說詞，故均無證據能力。
  2.另就系爭本票用途及買賣價金部分，被上訴人先稱系爭本票
    為上訴人向其之借款，後改稱係買賣坐落桃園縣大溪鎮○○
    路103巷13號4樓房屋（下稱系爭房屋）尾款，並稱系爭房屋
    買賣價金為320 萬元，嗣又變更說詞改稱系爭房屋買賣價金
    為285 萬元，然卻未提出兩造間系爭房屋買賣價金為285 萬
    元之買賣契約書為憑，反另捏稱該契約書係遭上訴人胞兄借
    走未還，在在均見被上訴人前後所述矛盾，且與經驗有違。
    況依被上訴人於原審98年11月24日言詞辯論期日證述可知，
    被上訴人應係保有其本身及上訴人之契約書，再參酌以被上
    訴人熟捻不動產交易，縱其將上訴人之契約書交還，亦仍應
    留有屬自身保管之契約書，則被上訴人迄今仍無法提出，即
    足證兩造間根本未簽立系爭房屋買賣價金為285 萬元之買賣
    契約書。實則，上訴人向被上訴人買受系爭房屋價款應為20
    0 萬元，蓋因證人陳威銍之母擔心擔任人頭之陳威銍受銀行
    催繳，乃強烈要求被上訴人盡速解決，兩造乃約定以200 萬
    元價額買賣系爭房屋，並僅需以系爭房屋貸款支付，被上訴
    人考量該金額已足清償向銀行之貸款，且較其由法院拍賣購
    得系爭房屋價格為優，始以200 萬元為代價將系爭房屋售予
    上訴人，而此一價額更與當時附近房地買賣行情相吻合。
  3.復以，系爭房屋於97年1 月間移轉所有權登記完畢，設若上
    訴人仍有尾款未結而以每月分期攤還1 萬元方式支付，即應
    由97年2 月開始給付，則被上訴人另稱伊所持有本票因故毀
    損滅失，故上訴人於97年5 月底應被上訴人之要求另簽發系
    爭本票乙節縱令屬實，上訴人應已還款數月，豈可能再簽發
    85萬元之本票而未將已還款項扣除，由此益證被上訴人通篇
    所述非實。又以，被上訴人稱97年9 月15日、97年11月16日
    、97年12月15日、98年1 月21日及98年2 月16日各受領上訴
    人給付1 萬、1 萬1 千、1 萬、1 萬及1 萬5 千元，係上訴
    人按期返還之1 萬元，而超過部分則係上訴人繳交之租屋水
    電費，然查，若果係水電費，則何以連續2 個月均繳1 萬元
    而均無超過部分？又上訴人承租被上訴人房屋亦於97年12月
    31日屆滿，何需於98年2 月16日再另付5 千元水電費？況上
    訴人於97年2 月起至98年2 月16日止如尚有匯款予被上訴人
    ，則至少已返還13萬元，故上開款項5 萬6 千元並非系爭之
    尾款，應係另外之借款，且與被上訴人所自認上訴人已返還
    10萬元無關，爰以此5 萬6 千元再就系爭本票75萬元部分主
    張抵銷。
  (三)聲明：原判決不利於上訴人之部分廢棄；上開廢棄部分，確
    認被上訴人持有上訴人如附表所示之本票債權75萬元之部分
    不存在。
二、被上訴人則以下列理由置辯：
  (一)上訴人交付系爭本票時，除發票日空白外，其餘票據應記載
    事項均已親簽蓋印完畢無誤，且因兩造交情不差，上訴人乃
    授權同意被上訴人於上訴人未依約按月給付1 萬元時有權填
    具日期，並持系爭本票主張權利，故上訴人主張系爭本票尚
    未完成，被上訴人係屬偽造云云，殊屬無理。又系爭房屋買
    賣總價確為285 萬元，而兩造原考量上訴人為警務公職人員
    ，理應能獲得較高貸款成數，故另以320 萬元作為向銀行申
    貸基礎，惟因上訴人本身財務因素，終僅獲銀行同意貸款20
    0 萬元，而上訴人就餘款85萬元部分本應一次給付，然兩造
    當時交情甚篤，被上訴人乃同意上訴人以每月給付1 萬元方
    式分期給付，故上訴人忽略本案事件前兩造已有相當情誼存
    在，其主張自不可採。
  (二)至上訴人另主張系爭房屋買賣總價應為200 萬元，而非285
    萬元或320 萬元云云，更屬無據，蓋法拍價格常無法正確反
    映市價，且較市價遠低甚多，故被上訴人當時法拍取得系爭
    房屋價格本與正常市價有所差距，況且兩造當時真實買賣價
    格確為285 萬元，而320 萬元僅係兩造同意向銀行申貸之價
    格，已如上述，設若上訴人主張屬實，則買賣總價即等於銀
    行貸款價格，並無頭期款或餘款之約定，已顯與一般房屋交
    易經驗法則不符，而上訴人又何須另行簽發交付系爭本票？
    並於簽發系爭本票後按月給付1 萬元共10個月？凡此足見上
    訴人主張系爭房屋買賣總價應為200 萬元云云，均不值採。
    況且，證人陳威銍於本院審理時已具結為證，且於刑事偵查
    中亦具體表示確實曾簽過1 份285 萬元之買賣契約等語，更
    徵被上訴人所述與事實完全相符。至於被上訴人所稱兩造契
    約均由被上訴人保管者，係指價額為320 萬元之買賣契約，
    而價額為285 萬元之買賣契約則應為上訴人胞兄攜走未還，
    故無法提出。另兩造約定一期未付視為全部到期，如上訴人
    每月依約固定還款，則於85期後即全部清償完畢，並無利息
    問題，若上訴人因一期未付視為全部到期，且應計算利息，
    故上訴人於97年5 月簽發系爭本票時乃仍以85萬元作為票面
    金額，其已繳納部分因拖欠款項而被視為利息。
  (三)另觀諸華南商業銀行大溪分行函覆上訴人系爭房屋貸款申請
    資料所示，系爭房屋之貸款申請書及調查表均為上訴人所親
    簽，惟申貸金額欄應係由銀行人員或代書填載，由此可推知
    上訴人當時內心所欲貸款金額應不止200 萬元，否則如上訴
    人所主張系爭房屋買賣總價為200 萬元，其又何必留下申貸
    金額欄位之空白？又何須同意以總價320 萬元之買賣契約向
    銀行申貸？至於原審判決內記載97年9 月15日、97年11月16
    日、97年12月15日、98年1 月21日及98年2 月16日等1 萬上
    下不等之款項，其中1 萬元即係系爭房屋尾款之分期給付，
    超過1 萬元部分則為當時上訴人租屋之水電管理費及小額借
    貸，而該5 筆款項合計5 萬6 千元部分亦經原審判決，包含
    於上訴人已清償之10萬元中。
  (四)聲明：上訴駁回。
三、首查，下列事項為兩造所不爭執：
  (一)系爭本票為上訴人所簽發交付予被上訴人，惟於簽發時並未
    填寫發票日，被上訴人自行填寫發票日為97年5 月30日後向
    臺灣臺南地方法院聲請本票裁定，經該院於98年7月23日以
    98年度司票字第1789號裁定准為強制執行。並有系爭本票、
    臺灣臺南地方法院98年度司票字第1789號民事裁定在卷可稽
    。
  (二)上訴人於96年12月15日向被上訴人購買以訴外人陳威銍名義
    登記之系爭房屋，價金中200 萬元係向華南銀行申貸，系爭
    房屋之實際所有權人為被上訴人。並有證人陳威銍之證詞、
    系爭房屋之建物謄本（見臺灣臺南地方法院簡易庭卷第22頁
    ）、華南銀行房屋貸款申請書及調查表（見本院卷第70至
    101 頁）附卷可查。
  (三)上訴人分別於97年9 月15日及97年11月16日，將1 萬元及1
    萬1 千元匯至被上訴人所指定訴外人林永昌於渣打銀行大溪
    分行帳戶（帳號：000000 000000 ），並於97年12月15日、
    98 年1月21日、98年2 月16日分別交付1 萬元、1 萬元、1
    萬5 千元予被上訴人。並有上開帳戶存摺影本存卷可憑（見
    原審卷第17頁）。
四、上訴人主張：上訴人固簽發系爭本票，作為上訴人向被上訴
    人購買系爭房屋之擔保，惟因被上訴人要求始簽發85萬元面
    額，且無需填寫發票日，並未授權被上訴人填寫發票日，因
    此該本票為無效，又被上訴人並未舉證證明系爭房屋價款為
    285 萬元，其抗辯稱系爭本票係因上訴人向被上訴人借貸房
    屋價款扣除銀行貸款200 萬元後之餘額85萬而簽發，並非屬
    實，系爭房屋之價格實為200 萬，已由銀行貸款支付，故兩
    造間並無85萬元之債權債務關係，本票債務不存在；縱認有
    原審所認定之75萬元債權，因上訴人陸續交付被上訴人如前
    段(三)所述共56000 元，此為上訴人另行借予被上訴人之款項
    ，與系爭房屋餘款無關，就此主張抵銷等語。為被上訴人所
    否認，辯稱：系爭房屋之價格為285 萬元，向銀行貸得200
    萬元後，餘額85萬元由被上訴人借予上訴人，並約定每個月
    清償1 萬元，如未依約履行，視為全部到期，先前上訴人所
    繳納之金額轉為利息，被上訴人並得自行填寫發票日為97年
    5 月30日，據以主張權利，另前段(三)所敘述共56000 元已包
    含在上訴人共清償10個月尾款10萬元之中等語。是本件應審
    究者為：(一)上訴人是否授權被上訴人填寫系爭本票之發票日
    ？(二)兩造間是否有原審判決認定之75萬元債權債務關係？(三)
    上訴人對於被上訴人是否另有56000 元債權可資抵銷？經查
    ：
  (一)上訴人就其為何未於系爭本票上填寫發票日，先於臺灣桃園
    地方法院檢察署98年度他字第5129號案件偵查中稱：伊當時
    不知道本票一定要填發票日，伊不小心才沒填發票日等語（
    見本院卷第104 頁背面），惟於本件審理中則改稱：被上訴
    人說是擔保本票，請伊不用填發票日等語（見本院卷第138
    頁），前後陳述顯然矛盾，上訴人所言已難盡信。其次，上
    訴人就系爭本票係由其簽發後交付予被上訴人以供擔保買賣
    價金一節，並不爭執，然倘上訴人於交付系爭本票同時，並
    未授權被上訴人自行填載必要記載事項，顯無從使系爭本票
    發生法律效力而具備擔保功能。參以上訴人於97年1 月1 日
    向訴外人白如君承租房屋時，亦簽發未填載發票日之本票1
    紙，交付白如君之代理人即被上訴人，作為押租金之擔保等
    情，亦為兩造所不爭，並有租賃契約及該本票1 紙在卷可參
    （見原審卷第31至36頁），如被上訴人未授權填載發票日，
    被上訴人應不致連續收受此種不具法定應記載事項而屬無效
    之票據，堪認兩造間之票據往來，確存有上訴人簽發本票之
    際，即授權被上訴人事後依實際需要自行填載發票日之習慣
    。綜上各節，被上訴人辯稱上訴人確有授權其填載本票絕對
    必要記載事項等情，應屬實在。
  (二)按支票乃文義證券及無因證券，證券上之權利義務悉依證券
    上所載文句而決定其效力，從而支票上權利，依支票文義而
    發生，與其基礎之原因關係各自獨立，支票上權利之行使不
    以其原因關係存在為前提，故其原因關係不存在或無效時，
    執票人仍得依支票文義行使其權利；又票據行為，為不要因
    行為，執票人不負證明關於給付原因之責任，如票據債務人
    主張執票人取得票據出於惡意或詐欺時，則應由債務人負舉
    證之責，此有最高法院49年台上字第334 號判例以及64年台
    上字第1540號判例可資參照。依此判例意旨，上訴人就系爭
    有效之本票主張票面所記載之債務不存在，係主張權利障礙
    事由，自應由上訴人負舉證責任。查：被上訴人主張上訴人
    因購買系爭房屋，就房屋價金中85萬元向被上訴人借款，故
    簽發系爭本票，上訴人就購買系爭房屋及系爭本票確與本件
    房屋買賣有關等情，並不爭執，但主張系爭房屋之價金為20
    0 萬元，已向銀行貸款200 萬支付完畢，故並未積欠被上訴
    人價金，然上訴人對於系爭房屋價款確為200 萬元並未舉證
    以實其說，且其對於為何房屋價金係200 萬元卻僅簽發85萬
    元本票以為擔保一節亦無合理解釋，僅推稱係被上訴人要求
    之數額，上訴人之主張自難認為可採；況據證人即系爭房屋
    前登記名義人陳威銍於本院審理中證稱：被上訴人有跟伊說
    房屋是285 萬元等語（見本院卷第65頁背面），核與其於臺
    灣桃園地方法院檢察署上開他字案件偵查中稱：伊簽的是28
    5 萬那份契約等語（見本院卷第105 頁）可以相互印證，又
    據證人即被上訴人之前妻林子芹於原審審理時證稱：系爭本
    票係上訴人因兩造間買賣房屋所簽發，買賣總價為285 萬元
    ，本票係尾款，上訴人本欲向銀行貸款240 萬元，最後只貸
    得200 萬元，伊幫被上訴人管帳之3 個月間，上訴人曾2次
    各還款1 萬元，且曾聽被告表示原告所給付款項係房屋尾款
    ，每月還1 萬元等語（見原審卷第64至65頁），被上訴人主
    張系爭房屋價金為285 萬元尚非無據，參以上訴人承認其於
    97年9 月15日、97年11月16日、97年12月15日、98年1 月21
    日、98年2 月16日各給付被上訴人10000 元、11000 元、
    1000 0元、10000 元、15000 元，此與被上訴人主張上訴人
    每月清償1 萬元等情大致相符，上訴人復未舉證證明其與被
    上訴人間有其他債權債務關係存在，益徵被上訴人辯稱上訴
    人尚欠其房屋尾款一節並非子虛。
  (三)上訴人主張其於97年9 月15日、97年11月16日、97年12月15
    日、98年1 月21日、98年2 月16日各給付被上訴人10000 元
    、11000 元、10000 元、10000 元、15000 元，共計56000
    元為其另行借貸予被上訴人之款項，與系爭房屋買賣無關，
    惟上訴人並未舉證以實其說，且以上訴人交付款項之頻率甚
    高，若為被上訴人向上訴人借款，卻無其他任何證明文件，
    未免不合常情。而被上訴人辯稱：此部分款項乃上訴人按月
    清償房屋餘款1 萬元等情，則有證人林子芹上開證言可按，
    並據證人吳昭瑩於原審審理時證稱：被上訴人有帶伊去向上
    訴人收現金，伊去了3 次，上訴人都有還被上訴人10000 元
    等語甚詳（見原審卷第41頁背面），被上訴人所辯應屬可採
    ，至於上開上訴人交付金額或有超過10000 元之情形，被上
    訴人稱超過部分或係水電管理費或小額借貸，並非全無可能
    ，尚不能徒以此點，遽認被上訴人辯詞不可採，更無從反推
    上訴人主張其對於被上訴人有56000 元債權為可信。
五、綜上論述，被上訴人持有上訴人所簽發之系爭本票，並經上
    訴人授權填寫發票日，票據之必要記載事項已備，核屬有效
    票據，上訴人不能舉證證明兩造間並無票面所記載之債權債
    務，上訴人自應依票載文意負責，又原審判決上訴人業已清
    償被上訴人10萬元，兩造間就系爭本票之債權債務僅限於75
    萬元，未據被上訴人上訴爭執，上訴人所主張對於被上訴人
    另有56000 元債權則未舉證以實其說，無從抵銷，是兩造間
    就系爭本票之債權金額應為75萬元無訛。從而，上訴人請求
    確認被上訴人持有之系爭本票，於超過75萬元部分對於上訴
    人之本票債權不存在，為有理由，應予准許，逾此部分之請
    求則無理由，應予駁回。原審就前揭超過應准許部分為上訴
    人敗訴之判決，核無不合，上訴人就此部分仍執陳詞指摘原
    審判決不當，求予廢棄改判如上訴聲明，為無理由，應予駁
    回。
六、本件待證事實已臻明確，兩造其餘攻擊防禦方法及論述，對
    判決之結果不生影響，爰不一一審酌，併此敘明。
七、據上論結，本件上訴為無理由，依民事訴訟法第436 條之1
    第3 項、第449 條第1 項、第78條，判決如主文。
中    華    民    國    100   年    1      月    18   日
            民事第二庭  審判長  法  官  劉克聖
                                法  官  卓立婷
                                法  官  袁雪華
以上正本係照原本作成。
本判決不得上訴。
中    華    民    國    100   年    1      月    18   日
                                書記官  劉霜潔
附表：
 ┌──┬───┬─────┬─────┬─────┬─────┐
 │編號│發票人│發票日    │ 票面金額 │到期日    │票據號碼  │
 │    │      │          │（新臺幣）│          │          │
 ├──┼───┼─────┼─────┼─────┼─────┤
 │ 一 │蕭文維│97.5.30   │850,000元 │未載      │091891    │
 └──┴───┴─────┴─────┴─────┴─────┘